臺灣基隆地方法院刑事判決　
110年度金訴字第62號
公  訴  人  臺灣基隆地方檢察署檢察官
被      告  楊祤柔




上列被告因詐欺等案件，經檢察官提起公訴（109年度偵字第508
8號），本院判決如下：
    主  文
楊祤柔犯三人以上共同詐欺取財罪，累犯，處有期徒刑壹年陸月
。
未扣案之犯罪所得新臺幣壹萬玖仟元沒收，於全部或一部不能沒
收或不宜執行沒收時，追徵其價額。
    事  實
一、楊祤柔於民國108年11月2日透過臉書之徵人廣告，而與真實
    姓名年籍不詳、臉書名為「馬華殷」之成年人聯繫，「馬華
    殷」自稱會計公司人員，所屬公司徵求願兼職工作者，工作
    內容為提供帳戶予公司客戶匯款，再提領帳戶內款項繳回公
    司，即可獲得提領金額至少4%之報酬云云，楊祤柔應允後，
    真實姓名年籍不詳、LINE通訊軟體暱稱「江明賢」之成年人
    旋與楊祤柔聯絡，楊祤柔遂應「江明賢」要求，提供其設於
    台新銀行新店分行、帳號：000-00000000000000號之帳戶（
    下稱「台新銀行帳戶」）予「江明賢」，並待「江明賢」指
    示前往特定地點取款，由其智識程度及社會生活經驗，應可
    知悉在一般正常情況下，有使用帳戶收受、提領款項需求之
    人，概均會以自己或關係密切之親友之帳戶進出，以避免假
    手他人帳戶之風險或爭議，亦無委由他人代為提領款項再予
    轉交之必要，且其所從事之工作內容不具專業性且勞力密集
    度不高，卻可領取不低之報酬，甚且應「江明賢」要求在「
    偏僻之處」將鉅款交予公司派往收取之業務人員等情，已可
    預見其所從事者可能係為「馬華殷」、「江明賢」及所屬詐
    欺集團其他不詳成年成員提供帳戶並提領詐騙贓款之「車手
    」工作，然因貪圖報酬，仍基於縱依指示所提領之款項為「
    馬華殷」等詐欺集團成員詐騙他人之犯罪所得亦不違背其本
    意之不確定故意，基於3人以上共同詐欺取財及掩飾、隱匿
    特定犯罪所得去向之一般洗錢之犯意聯絡，由該詐欺集團某
    成員於108年10月18日上午11時47分許，撥電話給何莉瑩，
    自稱為「高雄分局陳國良」，向何莉瑩誆稱何莉瑩涉嫌詐領
    健保補助款新臺幣（下同）3萬6,800元，並涉嫌洗錢案，要
    凍結何莉瑩的戶頭云云，再由該詐欺集團成員冒充為「王正
    皓檢察官」致電何莉瑩，佯稱已請陳國良寄送台北地檢監管
    科收據予何莉瑩，要何莉瑩至萊爾富超商以傳真方式領取，
    要求何莉瑩匯款，致何莉瑩陷於錯誤，於108年11月4日中午
    12時1分許至新北市○○區○○路0段00號之國泰世華銀行三重分
    行匯款46萬5,000元至該詐欺集團指定之楊祤柔上開台新銀
    行帳戶後，楊祤柔再依「江明賢」之指示，接續於108年11
    月4日中午12時47分許，在新北市○○區○○路00號之台新銀行
    北新分行，臨櫃自其上述帳戶提領30萬元，接著於同日中午
    12時49分許，在同一分行，以操作提款機方式自其上述帳戶
    提領14萬6,000元，並於上開時間提領款項後，隨即依「江
    明賢」指示前往台新銀行北新分行附近巷內，交付贓款共計
    44萬6,000元予該詐欺集團派來取款之人而得逞，以此方式
    掩飾、隱匿該詐騙集團詐騙何莉瑩部分之犯罪所得，並獲取
　　1萬9000元報酬。嗣因何莉瑩察覺受騙並報警處理，而查悉
    上情。
二、案經何莉瑩訴由臺中市政府警察局太平分局報告臺灣臺中地
    方檢察署陳請臺灣高等檢察署檢察長令轉臺灣新北地方檢察
    署再陳請臺灣高等檢察署檢察長令轉臺灣基隆地方檢察署檢
    察官偵查後起訴。
    理  由
壹、證據能力：
一、按被告以外之人於審判外之言詞或書面陳述，除法律有規定
    者外，不得作為證據，刑事訴訟法第159條第1項固定有明文
    ；惟被告以外之人於審判外之陳述，雖不符同法第159條之1
    至第159之4之規定，而經當事人於審判程序同意作為證據，
    法院審酌該言詞陳述或書面陳述作成時之情況，認為適當者
    ，亦得為證據。又當事人、代理人或辯護人於法院調查證據
    時，知有第159條第1項不得為證據之情形，而未於言詞辯論
    終結前聲明異議者，視為有前項之同意，同法第159條之5第
    1、2項亦定有明文。被告楊祤柔對卷內被告以外之人之供述
    證據均不爭執，本院於審理時提示上開審判外陳述之內容並
    告以要旨，且經公訴人、被告到庭表示意見，亦未於言詞辯
    論終結前對該等記載審判外陳述筆錄之證據資格有何異議，
    依據首開規定，應視為被告已有將上開審判外陳述作為證據
    之同意，本院審酌上開被告以外之人審判外陳述作成時之情
    況，並無不能自由陳述之情形，亦未見有何違法取證或其他
    瑕疵，且與待證事實具有關聯性，認為以之作為證據應屬適
    當，自均有證據能力。
二、本案認定事實引用之卷內非供述證據，並無證據證明係公務
    員違背法定程序取得，依刑事訴訟法第158 條之4 規定反面
    解釋，均有證據能力。
貳、實體事項：
一、上揭犯罪事實，業據被告於本院準備程序及審理中均坦承不
    諱（110年度金訴字第62號卷第77、91、93頁），且據證人
    即告訴人何莉瑩於警詢時證述綦詳，並有告訴人提供之國泰
    世華商業銀行匯出匯款憑證、國泰世華存簿封面影本各1紙
    、被告提供之與「江明賢」及名稱不詳之人之LINE通訊軟體
    對話紀錄、「馬華殷」之臉書對話紀錄各1份、台新國際商
    業銀行108年11月21日台新作文字第10836949號函暨所附被
    告之上開台新銀行帳戶之交易明細1份、台北地檢署監管科
    收據影本3紙等件在卷可稽（參臺灣臺中地方檢察署109年度
    偵字第4631號卷第115-118、199、219、221-225、285-290
    頁；109年度偵字第5088號卷第47-61頁），足認被告自白與
    事實相符，應堪採信。
二、綜上，本案事證明確，被告所為上開犯行，堪以認定，應依
    法論科。
參、論罪科刑：
一、按105年12月28日修正公布，並於106年6月28日生效施行之
    洗錢防制法將針對特定犯罪所得之處置、分層化及整合等動
    態過程，皆納為洗錢行為，並分別對應為該法第2條第1款、
    第2款及第3款之規定，其中該條第2款規定「掩飾或隱匿特
    定犯罪所得之本質、來源、去向、所在、所有權、處分權或
    其他權益者」之洗錢行為，係指掩飾或隱匿犯特定犯罪所得
    金流軌跡，以消除特定犯罪所得之不法可追溯性而阻止司法
    追查而言。故而，倘行為人知悉係充作存匯特定犯罪不法所
    得贓款之用途而提供金融帳戶，則該等已得手贓款之原始「
    來源」，即因另行轉存匯入行為人所提供之金融帳戶而告模
    糊，並遮蔽其與特定犯罪之連結；又苟行為人復將存匯於其
    所提供金融帳戶內之贓款，故意提領現金後轉存或匯至其他
    金融帳戶，或直接交付與不詳之收款人，將會造成該等特定
    犯罪所得之「去向」不明，而該等犯罪所得贓款輾轉流向他
    處後，其「來源」於特定犯罪之脈絡更形隱微甚至消泯，而
    喪失其不法之可追溯性，原本連貫之金流軌跡即遭阻斷，行
    為人上揭製造金流斷點以妨阻司法追查之主觀意思與客觀行
    為，自合於洗錢防制法第2條第2款「掩飾特定犯罪所得之來
    源及去向」之洗錢行為定義規定，而該當同法第14條第1項
    所規定「有第2條各款（第2款）所列洗錢行為者」之一般洗
    錢罪構成要件（最高法院109年度台上字第1812號判決意旨
    參照）。又過去實務認為，行為人對犯特定犯罪所得之財物
    或利益作直接使用或消費之處分行為，或僅將自己犯罪所得
    財物交予其他共同正犯，祇屬犯罪後處分贓物之行為，非洗
    錢防制條例所規範之洗錢行為，惟依105年12月28日修正公
    布之洗錢防制法規定，倘行為人意圖掩飾或隱匿特定犯罪所
    得來源，將特定犯罪所得直接消費處分，甚或交予其他共同
    正犯，而由共同正犯以虛假交易外觀掩飾不法金流移動，即
    難認單純犯罪後處分贓物之行為，應仍構成修正後該法第2
    條第1或2款之洗錢行為（最高法院108年度台上字第1744號
    判決意旨可參）。查本件告訴人何莉瑩遭受詐騙，將款項匯
    入被告之上開台新銀行帳戶後，被告即依「江明賢」之指示
    ，持上開台新銀行帳戶提款卡、存摺將款項領出，再依「江
    明賢」指示，至特定之地點，將款項交由「江明賢」指派之
    詐騙集團成員，此經層層轉手，難以追溯款項之去向，形成
    追查之斷點及阻礙，被告之行為自構成洗錢防制法第14條第
    1項之一般洗錢罪。　　
二、核被告所為，係犯刑法第339條之4第1項第2款之三人以上共
    同犯詐欺取財罪及洗錢防制法第14條第1項之一般洗錢罪。
    又被告雖知悉本案係以三人以上共犯詐欺取財罪，惟其於警
    詢供稱：伊不認識告訴人何莉瑩，不是由伊詐騙，伊也不知
    道是誰詐騙告訴人等語（臺灣臺中地方檢察署109年度偵字
    第4631號卷第98-99頁）、本院審理中則稱：伊係於108年11
    月2日加入集團，只做了3天到108年11月4日等語（本院卷第
    91頁），互核被告上開所供可知，被告加入詐騙集團之時間
    甚短，且係底層之車手，衡以詐騙集團之分工縝密，難認被
    告知悉集團內成員對告訴人實行詐騙之手法，再參以卷內事
    證，亦無法證明被告事前有參與詐騙手法之謀議或認定被告
    即為假冒員警及檢察官之實際行為人，故無法遽認被告知悉
    或可預見詐欺集團成員係以冒用公務員名義方式對告訴人實
    行詐欺。況詐騙犯罪之手法多元，除本案冒用公務員名義之
    方式外，尚有假冒親友名義急難告貸、訛稱中獎、信用卡遭
    人冒用、網路購物個資外洩或誤為扣款等不一而足之犯罪手
    法，檢察官既未舉證說明被告知悉或可得預見詐騙集團成員
    係以冒用公務員名義之方式實行詐欺犯罪，本於罪疑利歸被
    告之原則，應認被告無從知悉或預見此情，亦即不能證明被
    告就告訴人何莉瑩遭詐騙部分另構成刑法第339條之4第1項
    第1款冒用公務員名義詐欺取財罪，附此敘明。
三、行為人基於單一之犯意，於同時、同地或密切接近之時、地
    實行數行為，而數行為間具有行為局部之同一性，或其行為
    著手實行階段可認為同一者，倘係侵害同一之法益，各行為
    之獨立性極為薄弱，依一般社會健全觀念，在時間差距上，
    難以強行分開，在刑法評價上，以視為數個舉動之接續施行
    ，合為包括之一行為予以評價較為合理者，應論以接續犯，
    為包括之一罪（最高法院86年度台上字第3295號、108年度
    台上字第1049號判決意旨參照）。經查，被告於108年
　　11月4日持上開台新銀行帳戶存摺、提款卡，所為如事實欄
    所示之數次領款行為，係基於同一詐領款項之目的，於密切
    接近之時間所為，侵害同一告訴人之財產法益，各該行為之
    獨立性極為薄弱，依一般社會健全觀念，難以強行分開，在
    刑法評價上，應視為數個舉動之接續施行，合為包括之一行
    為予以評價，較為合理，應依接續犯論以包括之一罪。
四、被告與「馬華殷」、「江明賢」及所屬詐欺集團其他成年成
    員間，就前揭犯行均有犯意聯絡及行為分擔，皆為共同正犯
    。
五、被告以一行為同時觸犯刑法第339條之4第1項第2款之三人以
    上共同詐欺取財罪及洗錢防制法第14條第1項之洗錢罪，屬
    想像競合犯，應依刑法第55條之規定，從一重之刑法第339
    條之4第1項第2款之三人以上共同詐欺取財罪處斷。又想像
    競合犯之處斷刑，本質上係「刑之合併」。其所謂從一重處
    斷，乃將想像競合犯組成之評價上數罪，合併為科刑一罪，
    其所對應之刑罰，亦合併其評價上數罪之數法定刑，而為一
    個處斷刑。易言之，想像競合犯侵害數法益者皆成立犯罪，
    論罪時必須輕、重罪併舉論述，同時宣告所犯各罪名，包括
    各罪有無加重、減免其刑之情形，亦應說明論列，量刑時併
    衡酌輕罪部分量刑事由，評價始為充足，然後依刑法第55條
    前段規定「從一重處斷」，非謂對於其餘各罪可置而不論。
    因此，法院決定處斷刑時，雖以其中最重罪名之法定刑，做
    為裁量之準據，惟於裁量其輕重時，仍應將輕罪合併評價在
    內（最高法院108 年度台上字第4405、4408號判決意旨）。
    亦即，除非輕罪中最輕本刑有較重於重罪之最輕本刑，而應
    適用刑法第55條但書規定重罪科刑之封鎖作用，須以輕罪之
    最輕本刑形成處斷刑之情形以外，則輕罪之減輕其刑事由若
    未形成處斷刑之外部性界限，自得將之移入刑法第57條或第
    59條之科刑審酌事項內，列為是否酌量從輕量刑之考量因子
    。是法院倘依刑法第57條規定裁量宣告刑輕重時，一併具體
    審酌輕罪部分之量刑事由，應認其評價即已完足，尚無過度
    評價或評價不足之偏失（最高法院109年度台上字第3936號
    判決意旨參照）。準此：洗錢防制法第16條第2項規定：「
    犯前2條之罪，在偵查或審判中自白者，減輕其刑。」，查
    被告於偵查及本院審理中均自白一般洗錢犯行，依上開規定
    原應減輕其刑，惟被告所犯一般洗錢罪係屬想像競合犯其中
    之輕罪，被告就本案犯行係從一重之三人以上共同詐欺取財
    罪，就被告此部分想像競合輕罪得減刑部分，依上開說明，
    由本院於後述依刑法第57條量刑時一併衡酌該部分減輕其刑
    事由。
六、被告前因偽造文書等案件，經臺灣苗栗地方法院以103年度
    訴字第408號判決判處有期徒刑2月、拘役30日確定；竊盜
    案件，經臺灣苗栗地方法院以103年度苗簡字第951號判決判
    處有期徒刑2月確定；竊盜等案件，經臺灣苗栗地方法院以
    103年度訴字第527號判決判處有期徒刑6月、5月、5月、4月
    、3月，應執行有期徒刑1年10月確定，上開案件所處之
    有期徒刑部分，經臺灣苗栗地方法院以105年度聲字第194號
    裁定合併定應執行有期徒刑2年確定。又因詐欺等案件，經
    臺灣苗栗地方法院以104年度訴字第214號判決判處有期徒刑
    1年8月、6月、5月、3月確定，並經同法院以105年度聲字第
    292號裁定合併定應執行有期徒刑2年4月確定，並與上開案
    件判處之拘役及105年度聲字第194號裁定所定之刑接續執行
    ，於107年1月25日縮短刑期假釋出監，所餘刑期並付保護管
    束，於108年6月29日保護管束期滿，假釋未經撤銷，視為執
    行完畢，此有卷附臺灣高等法院被告前案紀錄表可按，其於
    徒刑執行完畢後，5年內故意再犯本案有期徒刑以上之罪，
    為累犯，本院審酌被告構成累犯之前案已有相同性質之幫助
    詐欺案件，其經論罪科刑並執行完畢，理應產生警惕作用，
    並因此自我控管，然又犯本案三人以上共同詐欺取財罪，足
    見有特別惡性，對刑罰之反應力顯然薄弱，而有延長矯正期
    間，以助重返社會，並兼顧社會防衛之需，且就其所犯之罪
    之最低本刑予以加重，尚不致使其所受之刑罰超過其所應負
    擔之罪責，而造成對其人身自由過苛之侵害，經核仍有加重
    此部分法定最低本刑之必要，參諸司法院釋字第775號解釋
    之意旨，仍應依刑法第47條第1項之規定加重其刑。
七、爰審酌被告不思循正當途徑賺取財物，為貪圖本案詐欺集團
    成員允諾之報酬，參與詐欺集團之分工，以遂行詐欺取財犯
    行，並隱匿、掩飾詐欺犯罪所得之去向，致告訴人何莉瑩受
    有損害，復使犯罪追查趨於複雜，影響社會正常交易安全及
    秩序非微；兼衡被告於本案犯行之分工及參與程度，及詐騙
    犯行所得之金額，暨衡酌被告於偵查、審理時坦承犯行，已
    與告訴人何莉瑩調解成立，惟尚未賠償告訴人所受損害（參
    110年度附民移調字第169號卷第7頁調解筆錄），堪認被告
    尚知悔悟；兼參以被告高職肄業之智識程度（參本院卷第27
    頁個人戶籍資料）、自述勉持之家庭經濟狀況（參臺灣臺中
    地方檢察署109年度偵字第4631號卷第97頁調查筆錄）等一
    切情狀，量處如主文所示之刑，以示懲儆。
八、沒收：
    按共同犯罪行為人之組織分工及不法所得，未必相同，彼此
    間犯罪所得之分配懸殊，其分配較少甚或未受分配之人，如
    仍應就全部犯罪所得負連帶沒收之責，超過其個人所得之剝
    奪，無異代替其他犯罪參與者承擔刑罰，顯失公平，因共犯
    連帶沒收與罪刑相當原則相齟齬，故共同犯罪，所得之物之
    沒收，應就各人分得之數為之，亦即沒收或追徵應就各人所
    實際分得者為之（最高法院104年第13次及第14次刑庭會議
    決議(一)意旨參照）。查被告自陳因犯本案取得之報酬為提
    領金額之4%，其這次提領上開台新銀行帳戶之工作拿到1萬9
    000元之報酬（參臺灣臺中地方檢察署109年度偵字第4631號
    卷第99頁），並有被告與「江明賢」之LINE對話紀錄1份可
    佐（參109年度偵字第5088號卷第48-52頁），上開1萬9000
    元自屬被告之犯罪所得，雖未據扣案，仍應依刑法第38條之
    1第1項之規定，予以宣告沒收，並依同條第3項之規定，於
    全部或一部不能或不宜執行沒收時追徵其價額。而被告雖與
    告訴人何莉瑩調解成立，已如前述，惟尚未實際賠償其所受
    損害，難認等同於將犯罪所得發還被害人，附此敘明。
據上論斷，應依刑事訴訟法第299條第1項前段，判決如主文。
本案經檢察官陳宜愔提起公訴，檢察官林明志到庭執行職務。
中　　華　　民　　國　　110 　年　　10 　 月　　 5　　日
              刑事第四庭審判長法　官　齊  潔
　　　　　　　　　            法  官  謝昀芳　　　
　　　　　　　　　　　　　　　法  官  周霙蘭　　　　　　
以上正本證明與原本無異。
如不服本判決應於收受送達後20日內向本院提出上訴書狀，並應
敘述具體理由；其未敘述上訴理由者，應於上訴期間屆滿後20日
內向本院補提理由書( 均須按他造當事人之人數附繕本) 「切勿
逕送上級法院」。
中　　華　　民　　國　　110 　年　　10　　月　　5 　　日
                              書記官  洪儀君
中華民國刑法第339條之4
犯第339條詐欺罪而有下列情形之一者，處1年以上7年以下有期
徒刑，得併科1百萬元以下罰金：
一、冒用政府機關或公務員名義犯之。
二、三人以上共同犯之。
三、以廣播電視、電子通訊、網際網路或其他媒體等傳播工具，
    對公眾散布而犯之。
前項之未遂犯罰之。
洗錢防制法第14條
有第二條各款所列洗錢行為者，處7年以下有期徒刑，併科新臺
幣5百萬元以下罰金。
前項之未遂犯罰之。
前二項情形，不得科以超過其特定犯罪所定最重本刑之刑。